【裁判字號】    88,上更(一),6
【裁判日期】    890118
【裁判案由】    給付工程款等
【裁判全文】
臺灣高等法院高雄分院民事判決  八十八年度上更(一)字第六號
      上  訴  人  甲○○
      訴訟代理人  周俊源律師
      被上訴人    乙○○      .
      訴訟代理人  蘇吉雄律師
                  陳雅娟律師
右當事人間給付工程款等事件，上訴人對於中華民國八十六年一月二十九日臺灣高雄
地方法院八十五年訴字第一三○六號第一審判決提起上訴，經最高法院第一次發回更
審，本院判決如左：
      主      文
上訴駁回。
第二審及發回前第三審訴訟費用由上訴人負擔。
      事      實
甲、上訴人方面：
一、聲明：求為判決：
  (一)原判決不利於上訴人部份廢棄。
  (二)確認上訴人對於被上訴人所有座落高雄縣六龜鄉○○段四八一號土地上二層樓房
    透天建物面積二三四．七七平方公尺自民國八十四年六月廿六日起有新台幣 (以
    下同)八十三萬五千六百六十六元之法定抵押權存在。
  (三)被上訴人應再給付上訴人八十三萬五千六百六十六元及自八十四年六月廿七日起
    至清償日止按年息百分之五計付利息。
  (四)右開第三項判決上訴人願供相當之擔保，請求宣告准予假執行。
  (五)第一、二審訴訟費用由被上訴人負擔。
二、陳述：除引用原判決書及本院發回前判決書之記載外，補稱：
  (一)系爭房屋已建造完成並交付被上訴人占用，已據證人林漢武、林茂益、陳李秀英
    在原審結證在卷，並有照片十幾張及原審、鈞院現場勘驗在卷可稽。被上訴人並
    於原審及鈞院法官前往勘驗時，持鑰匙開啟房門，足見系爭房屋始終均由被上訴
    人掌管中。則系爭承建之房屋，既已建造完成並交付被上訴人占有，故被上訴即
    應依民法第五百零五條規定給付系爭工程款給上訴人。而被上訴人主張房屋無屋
    頂如遇大雨，雨水即朝屋內沖瀉而下，無遮風蔽雨效用，女兒牆未作好有危險之
    虞，難認上訴人已依債本旨履行給付義務云云。查被告上訴人所言無法遮風蔽雨
    完全是一派胡言，因第一審勘驗時，被上訴人親自引導觀看系爭房屋並主張：「
    屋頂樓梯間四周僅以磚塊砌成，暫以鐵皮浪皮舖蓋，二樓房屋 (一、二、三房間
    ) 有滲水痕跡。」第一審法官勘驗結果：「屋頂有二處防止滲水塗抹之痕跡，房
    間第三間有滲水痕跡，其餘二間未具有滲水痕跡。」而上訴人在現場主張：「房
    屋看不到有任何滲水痕跡，所以主張看不到滲水痕跡。」由以上筆錄之記載足證
    樓梯間已改用砌磚並有鐵皮遮蓋不會漏水，房間白色天花板僅稍有風乾之細紋，
    並無滲水痕跡；且從上訴人在  鈞院提出之照片及被上訴人在原審提出附卷之照
    片十幾張在在足證明系爭房屋無論前面大門鐵門、鋁門窗及屋預設備齊全，非常
    美觀非但能夠遮風蔽雨，且是鄉村高級別墅，女兒牆係在二樓牆壁外面，居住其
    間將二樓房門鎖住，即無任何危險之虞。況上開樓梯厝改以鐵皮遮蓋及女兒牆僅
    留鋼筋均為被上訴人指示之結果。被上訴人無論如何不能作為抗辯之理由。
  (二)雖被上訴人另主張房屋未取得使用執照、樓梯厝、二樓女兒牆及一樓房屋內未設
    置廚房用高級爐台及衛浴設備，水電未接通等作為不付款之理由。但此等事由均
    為可歸責於被上訴人之事由所造成，理由如左：
  (1)被上訴人於系爭房屋建造中曾對上訴人指示：
    二樓鋼筋水泥屋頂還要自己增建三樓，所以不要建造樓梯厝，並請上訴人暫時
      在樓梯頂端四周砌磚加蓋鐵皮浪板就好。一樓後面要自己增建廚房及浴室所
      以二樓後面女兒牆不要作，只留鋼筋以便加建時拉平作為加建屋頂之一部份，
      如此，建加之房屋會比較牢固，所以無須在系爭房屋之一樓設置廚房用高級爐
      台及衛浴設備。上開被上訴人之指示，有證人林漢武、林茂益、陳李秀英在第
      一審結證在卷；並有原審勘驗筆錄記載：「屋頂主要樑柱皆有六分鋼筋暴露在
      外。」及「一樓屋後空地皆有磚造水泥地面，留有塑膠管 (PVC)五支，冷熱水
      管二支」。就是因為屋頂主要樑柱皆留六分鋼筋暴露在外以便來日加建三樓之
      用，即可證明被上訴人為將來要增建三樓而為樓梯厝無須建造改蓋鐵皮浪板之
      指示；且系爭屋後既已預先舖設磚造水泥地基，同時在地基裡面埋設將來增建
      廚房及衛浴設備之管線，再配合女兒牆之部位只留鋼筋以便拉平增建廚房，適
      足證明被上訴人已為一樓廚房衛浴之設備無須設置之指示。而上訴人亦均當面
      告知被上訴人，如此將無法申請使用執照，被上訴人說伊願自行負責，亦經證
      人陳李秀英在  鈞院證稱：我去油漆的時候，我有問乙○○說二樓女兒牆及樓
      梯厝，為何沒有做好，他說預留鋼筋要增建廚房，三樓要搭建鐵板屋，甲○○
      當時也有在場，並向乙○○說這樣沒有蓋好，無法聲請使用執照，乙○○說沒
      有關係，他要自己負責等語，足見上訴人已盡告知之義務。故上開樓梯間改作
      砌磚蓋鐵皮及二樓屋後女兒牆、廚房浴室之設備未作既均遵照被上訴人之指示
      ，其因而致無法申請使用執照保存登記，均為可歸責於被上訴人。且上訴人既
      已當面向被上訴說明上開二項無做，將無法申請使用執照，則系爭建物之不完
      成，係源自被上訴人之指示，上訴人自可依民法第五○九條訴請系爭工程款。
    (2)被上訴人另外主張系爭房屋水電驗收沒有通過致無法申請房屋使用執照。然查
      水電部份上訴人本擬委請謝茂松承作，但因被上訴人一定要請伊朋友張政生來
      承作才有把握，所以才改由張政生來承作。此有證人林茂益在第一審供證在卷
      ，並有證人謝茂松在鈞院前審證稱：上訴人原來要請我承作，後來上訴人說業
      主  (被上訴人)指定要請張姓之朋友來作。由上開人證或情況證據在在顯示張
      政生來作水電確係被上訴人所指定，因張政生未作好水電致無法申請房屋使用
      執照，即可歸責於被上訴人。依民法第二六七條規定當事人之一方因可歸責於
      他方之事由，致不能給付者，得請求對待給付。故綜上所述上訴人即可訴請被
      上訴人給付系爭全部工程款八十三萬五千六百六十六元及確認同額法定抵押權
      存在。
    (3)被上訴人於1.20.日狀主張：「承攬之工作為建築物或其他土地上之工作物，
      或為此等工作物之重大修繕者，承攬人就承攬關係所生之債權，對於其工作所
      附定作人之不動產，有抵押權，固為民法第五百十三條所明定，然本件上訴人
      對被上訴人前開承攬報酬請求權既因停止條件尚未成就而未成立。」云云。而
      本件被上訴人故意指定張政生前來作水電，二人串通故意不予做好水電，使無
      法申請執照，致上訴人承攬報酬請求權之停止條件無法成就，此從下列證據足
      可證明：
      上訴人於原審現場勘驗時有帶水電工程人員謝茂松去現場要求被上訴人同意
        謝茂松進行修改，亦為被上訴人所拒絕 (有原審勘驗筆錄可稽)。
      證人謝茂松在  鈞院前審7.日筆錄最後一頁證稱：電信檢驗只要簡單修
        改就可通過。張政生跟我講，業主 (被上訴人)不讓他修改。
      再參酌被上訴人於八十五年一月廿六日存證信函表示：限上訴人於七日內備
        妥完整之使用執照前來解決，逾時即刻終止契約，視同  台端自動放棄權利
        等語。此項催告既不合法，又不可能實現，已如上述。反足證明被上訴人企
        圖藉此終止契約，阻止上訴人完成工作。
      被上訴人刻意為女兒牆及樓梯厝房、衛浴不要做之指示，使無法申請使用
        執照。
  (三)由上開種種證據，足以充分證明被上訴人以不正當之行為阻止系爭承攬債權請求
    權之停止條件成就，上訴人自得依法  (民法第一百條)訴請給付系爭工程款全部
    ，並訴請確認同額法定抵押權存在。
  (四)至於系爭房屋，約定每坪三萬七千元，上訴人計算房屋總建坪為七十六坪（含每
    座樓梯加二坪），惟蒙  鈞院函請美濃地政事務所補測結果總面積為二三四．七
    七平方公尺，化作建坪為七一．○一八坪 (234.77×0.3025=71.018)，而系爭房
    屋有二座樓梯，當初約定每座加二坪計算，則總面積亦有七五．○一八坪，以此
    計算房屋總工程款亦有二百七十七萬五千六百六十六元           (37,000元×
    75.018=2,775,666元) ，扣除被上訴人已付款項一九四萬元，被上訴人仍須給付
    上訴人八三五、六六六元  (2,775,666元｜194,000元=835,666元)，因此上訴之
    聲明就減縮為此數額。而上訴人自八十四年六月廿六日就將房屋交給被上訴人占
    用，故被上訴人應自八十四年六月廿七日起至清償日止按年息百分之五算付遲延
    利息。
  (五)退一萬步而言，縱認上訴人無法請求全部工程款。然查系爭房屋承建工程係連工
    帶料，所以被上訴人應按施工進度陸續付款，有下列證據足可證明：
    (1)買賣契約書第八項約定：「甲方（被上訴人）無按期付款時，乙方得停止工作
      。」並非如被上訴人主張：「工作進程中無須付款，必等工作完成才付款。」
    (2)依買賣契約書記載被上訴人陸續付款十二次，共一九四萬元，足見是按工程進
      度陸續付款。否則被上訴人不可能陸續同情上訴人十二次。況依吾人辦案所知
      一般建築物或其他地上重大工程之承攬均係按工程進度付款，尤其連工帶料者
      更無例外。故本件工程係按工程進度付款，已有上開證據足證，並與一般經驗
      法則相符合，則上訴人之主張，依證據法則當更足採信。
  (六)至於工程已完成至何種程度，從卷附照片十幾張、原審及  鈞院到現場之勘驗，
    證人陳李秀英及及林茂益在原審證稱：「房子蓋好後他們有搬進去住」，證人林
    茂益在原審證稱：工程有作完，如相片中所示（原審法官提示被上訴人呈卷之照
    片），被上訴人於八十五年一月廿六日給上訴人之存證信函稱：二樓後面欄杆及
    外電未完工（上訴人已就未建之樓梯厝改為加蓋鐵皮浪板，故被上訴人在該存證
    信函未再提及），而電信未完成，根據證人謝茂松在  鈞院前審最後之筆錄證稱
    ：電信箱檢驗無通過，簡單修改就可以通過。但無論二樓欄杆未完成，或一樓未
    為廚俱設備，或樓梯厝改以鐵皮浪板加蓋，均為被上訴人之指示不要做，伊要自
    行負責，已據陳李秀英供證在卷，而電信箱之問題，既為被上訴人拒絕修改，亦
    與免除無異。而上訴人既依卷附房屋設計圖予以施工完成，並將房屋交被上訴人
    占用，則被上訴人仍應依約給付全部之工程款。
  (七)至於被上訴人主張支付水電工程費給伊所指示之水電工程承包人張政生，上訴人
    予以否認，且縱認有此事，上訴人亦不予承認，依民法第三一○條第一款規定之
    反面解釋亦不生清償之效力。
  (八)至於被上訴人在鈞院主張證人陳李秀英與上訴人有轉包關係，進而主張證人證言
    不可採。然查上訴人本來經濟情況就不好，卻受被上訴人積欠系爭工程款之拖累
    ，致自本件工程完工後就未再承包工程，幾乎無法渡日，才於七十一歲之高齡前
    來左營啟明堂（蓮池潭西岸之寺廟）應徵為廟祝，有該堂在職證明書附狀可稽，
    故上訴人與陳李秀英及其他證人於本件工程結束後均無任何關係，更無轉包關係
    。又系爭合約書記載為每座樓梯增加二坪，係兩造之約定，絕非上訴人騙取合約
    書所塗改。
三、證據：除引用原審立證方法外，補提：員工在職證明書一件、估價單二件、照片
    乙幀、系爭建物設計圖一份為證，並聲請訊問證人陳李秀女及會同地政人員測量
    系爭建物面積。
乙、被上訴人方面：
一、聲明：求為判決：
  (一)上訴駁回。
(二)第二審暨發回前第三審訴訟費用由上訴人負擔。
二、陳述：除引用原判決書及發回前本院上字第一五九號判決書之記載外，補稱：
  (一)按行使債權，履行債務，應依誠實及信用方法，民法第二百十九條定有明文。從
    而債務人應依債之本旨提出給付，若債務人所提出之給付有未依債之本旨提出者
  即構成民法第二百二十七條不完全給付。又按承攬人完成工作，應使其具備約定
    之品質及無減少或滅失價值或不適於通常或約定使用之瑕疵。又因可歸責於承攬
    人之事由，致工作發生瑕疵者，定作人除依民法第四百九十三條之規定，請求修
    補外，並得請求損害賠償，民法第四百九十二條及第四百九十五條分別定有明文
  準此規定，祇須因可歸責於承攬人之事由，致工作發生瑕疵，即屬不完全給付。
  (二)依卷附本件兩造所簽訂之房屋委建合約書第一條及第五條之約定上訴人須負責承
    建一切有關房屋室內、外、廚房、浴室及水電設施等工程，並負責申請建照及為
    建築改良物保存登記、貸款等手續，且依前揭合約書第六條約定上訴人應自開工
    日起一年內完成系爭房屋之興建工作並辦妥建築改良保存登記；詎料，上訴人迄
    今仍有部分工程尚未完工（包括廚房、二樓後面欄杆、外牆、樓梯厝及部分水電
    ），亦未取得使用執照及辦理保存登記，且所施作之房屋屋頂嚴重漏水，已配置
    之水電管路亦因管路尺寸不符未能通過查驗，屢經被上訴人限期函請繼續完成施
    工未竟部分，並修補瑕疵，上訴人均置之不理，此有卷附照片及被上訴人催告上
    訴人履行承攬契約所定義務之存証信函二紙可稽。系爭建物經原審勘驗現場發現
    系爭建物之瑕疵計有(1)系爭建物二樓往三樓之樓梯間（厝）僅以紅磚砌成，無屋
    頂暫舖以鐵皮浪板，屋頂上留有六分鋼筋暴露在外可見，屋頂有二處防止滲水塗
    抹之痕跡。(2)二樓陽台、女兒牆未建築，房間屋頂均有裂痕，第三間有滲水痕跡
  (3)一樓就現狀觀察並無廚房之設備，一樓屋後空地留有磚造水泥面，留有塑膠管
    （ＰＶＣ）五支、冷熱水管二支(4)配電線未連接，室內插座、燈座均未安裝。系
    爭建物二樓往三樓之樓梯間（厝）並無屋頂，如遇大雨，雨水即朝屋內沖瀉而下
  根本無從避雨，而後樓女兒牆欠缺，居住於屋內之人有失足墜落之危險，毫無安
    全可言。蓋系爭建築物既為住宅，其目的在能提供吾人日常生活起居之用，故在
    功能上除應具有一般建築物遮風避雨之基本功能外，尚應注意居家生活安全，上
    訴人固辯稱其未建廚房及欄杆係因被上訴人欲在屋後增建系爭房屋所致云云，被
    上訴人對此均予以否認，另原審勘驗現場時，雖發現系爭建物二樓屋頂主要柱子
    留有六分鋼筋，二樓後陽台女兒牆亦有三分鋼筋長約九十公分暴露在外，一樓屋
    後空地亦有磚造再以水泥舖設之地面，並留有塑膠管五支及冷熱水管各高約九十
    公分，而認依各該鋼筋之粗細、長度及後面空地預留管線分佈情形，並有冷熱水
    管之分，則被上訴人確有增建之企圖明甚；否則顯無刻意為前揭預置行為之必要
  惟查，本件上訴人為專門從事房屋建造之人，被上訴人對於有關建築之技術完全
    外行，被上訴人與上訴人訂定承攬契約後，即完全交由上訴人施作，系爭建物上
    之鋼筋及冷熱水如何埋設均為上訴人依其專業判斷而施作或僱工施作，非被上訴
    人所能置喙，豈可僅以系爭房屋上訴人所預留之鋼筋即逕謂被上訴人確有增建之
    意圖。退步言之，縱可以系爭建物預留之鋼筋及冷熱水管而推斷係被上訴人日後
    為增建之便而預留；然查，此亦為被上訴人日後於系爭建物完成遷入後，視其以
    後共同生活之人口數目及居住情況決定是否增建，此乃為訟爭建物完成以後之事
  增建與否應由被上訴人視以後之情況決定。兩造之合意範圍僅限於系爭建物之完
    成，增建部分自始即不在其內，上訴人自負有提供適合居住之房屋予被上訴人之
    義務，況系爭房屋乃新造之房屋，若被上訴人已事先考慮要增建擴充使用面積則
    在建造之初兩造即議定起造範圍，並以之申請建造執照即可；衡諸常情，何須多
    此一舉，先建築完成後，再另為增建。上訴人執此抗辯，顯與常理有違。
  (三)又依前揭委建合約書第一條之約定，上訴人即承攬人所應提出之給付既為系爭房
    屋一切有關之房屋室、內外及廚房、衛浴及水電設施等工程之完工，並負責申請
    建照及為建築改良物之保存登記、貸款等手續。則揆諸首揭法律規定及兩造立約
    之真意，上訴人應完成系爭建物之建造並使其房屋具備通常居住之使用功能，系
    爭建物既為住宅則其所應具備之通常使用效用即為能提供居住、炊煮及安全之居
    住生活品質，有此三項始謂上訴人所提出之給付符合債之本旨；而以此徵諸本件
    系爭建物之構造均無一符合該三項效用，實難謂上訴人所提出之給付已完全符合
    債之本旨而與兩造訂約時之真意無違。且縱認被上訴人有加建廚房之意思，亦不
    能謂未加建前無須作廚房設備，倘如是解釋豈非系爭建物加建前即無法供作住宅
    之用，無法取得供作住宅之用之使用執照，顯與兩造約定保存登記等手續由上訴
    人負責之真意不無違背，上訴人上項主張顯有強詞奪理之嫌。本件系爭建物之不
    完成，完全係因上訴人之行為所致，與被上訴人之指示無涉。
  (四)因契約互負債務者，於他方當事人未為對待給付前，得拒絕自己之給付，民法第
    二百六十四條第一項前段定有明文。依卷附系爭契約之記載，被上訴人除定金外
    已給付第一期至第六期之工程款（承攬報酬）予上訴人；惟查被上訴人給付之第
    六期工程款乃為二樓板完成之工程款，縱謂兩造間約定係按工程進度為給付工程
    款之條件，惟被上訴人之給付工程款與系爭建物完成進度，兩者間係立於對待給
    付之關係；且係上訴人有先為給付之義務，即完成部分之工作，被上訴人始負有
    給付工程款之義務；在上訴人未依進度完成系爭建物之工作前，被上訴人自得拒
    絕給付報酬，自屬當然。本件系爭建物二樓板完成後，其他的工作即為廚房、衛
    浴及外牆、樓梯、欄杆等細部工程及使用執照之申請；而建物建造完成後，須先
    領得使用執照方可申請接水接電及辦理建物所有權第一次登記，建管人員更須於
    起造人等申請使用執照後親至現場查驗主要建物是否按設計圖施工，以憑決定是
    否准予核發使用執照。而核准接水接電須查驗水電管路是否按設計圖施工，本件
    上訴人承攬訟爭建物，並未按設計圖施工，根本無法申請使用執照及接水接電，
  顯有未依債務本旨給付情事。系爭房屋經鈞院向高雄縣政府工務局、台灣省自來
    水公司第七區管理處、台灣電力公司鳳山區營業處函詢訟爭建物是否符合核發使
    用執照、接通自來水及核准接電之法定要件，經上開機關函覆答稱系爭建物迄今
    尚未提出申請使用執照；且依建築法第七十三條之規定，建築物非經領得使用執
    照，不准接電；本件因尚未檢附建築物使用執照或政府主管機關核發准予接電証
    明，自不符合接電法定要件；自來水部分迄今亦未申請裝設，有卷附台灣省高雄
    縣政府建設局八十六年五月廿四日八六建局管字第一六五一三號函、台灣電力公
    司鳳山區營業處八十六年五月廿日鳳區業營字第○七○一號函、台灣省自來水股
    份有限公司第七區管理處八十六年五月廿八日（）台水七業字第○八四七五號
    函可稽；是以系爭房屋目前係處於無水、無電之狀態，且合法建物於建造完成後
    須先領得使用執照方可辦理建物所有權第一次登記，建管人員更須於起造人等申
    請後親至現場查驗主要構造室內隔間、建物主要設備等與設計圖樣相符後始得發
    給使用執照；僅就該樓梯間、女兒牆、屋內無廚房格局等觀之，根本無從通過建
    管人員之查驗而取得使用執照，遑論辦理建物所有權第一次登記；故即令兩造有
    增建之合意，仍須按原設計圖說施工，經查驗合格後打掉一部分再行增建；此亦
    為一般新建房屋增建之常態。又本件兩造既約定由上訴人辦理保存登記已如前述
    即令被上訴人就增建部分另交由他人承攬，上訴人依約仍有將系爭建物施工至
    與原設計圖相符之建物之義務，否則其如何取得使用執照？又如何辦理保存登記
    ？據此以觀，增建部分縱令非上訴人承包範圍，其仍須將樓梯間、二樓後陽台女
    兒牆及一樓屋內廚房按圖施工完竣後領得使用執照辦畢建物所有權第一次登記並
    將建物交付與被上訴人，其對被上訴人始有承攬報酬請求權可言；茲其施工之建
    物既有如上之瑕疵，且此瑕疵非但無從供住宅最基本之遮風蔽雨效用，難認上訴
    人已依債務本旨履行給付義務。準此，被上訴人在上訴人未修補該瑕疵之前，尚
    難謂上訴人已完成該工作。揆諸前揭法律之規定，被上訴人自無給付此部分工程
    款之義務。且承攬之工作為建築物或其他土地上之工作物，或為此等工作物之重
    大修繕者，承攬人就承攬關係所生之債權，對於其工作所附定作人之不動產，有
    抵押權，固為民法第五百十三條所明定；然本件上訴人對被上訴人前開承攬報酬
    請求權既因停止條件尚未成就而未成立，而無從請求；詎上訴人竟執該報酬請求
    權主張以該報酬額為限而訴請確認法定抵押權存在，顯屬於法無據。
  (五)系爭建物經地政人員實測，房屋總坪數僅有七一．○一坪，而非上訴人所稱之七
    十六坪；又樓梯部分兩造乃約定為每乙座另增加一坪，系爭合約書中關於此部分
    面積雖遭上訴人藉口騙取合約，塗改為二坪，惟該塗改處僅有上訴人甲○○個人
    之印章，並無被上訴人之印章。按，上訴人並特意於該處以印章背面未刻印文之
    一端沾用印泥蓋印於更改處，意圖以之魚目混珠混充被上訴人之印文，上訴人指
    該處面積乃經兩造合意後所塗改云云，均非屬實，不足為採。核系爭建物面積共
    七一．○一坪，以每坪三萬七千元計算，系爭工程總價款為二百六十二萬七千三
    百七十元，扣除被上訴人已支付工程報酬一百九十四萬元，及代上訴人支付其下
    包商修改樓梯工程款七萬元及裝設水電線路工程款七萬元，故被上訴人就系爭工
    程合計已支付上訴人二百零八萬元，尚有尾款五十四萬七千三百七十元；上訴人
    既未依約完工交屋，依民法第五百零五條規定自不得請求交付承攬報酬。
(六)至於上訴人追加被上訴人要求其增建屋後廚房之十萬元工程款乙節，並不實在，
    被上訴人否認之。蓋查兩造所定房屋委建合約書第一條及第四條約定，亦均載明
    上訴人應承建之房屋工程範疇，確包括廚房在內，該部分之工程款己包含在總工
    程款內，上訴人前開辯解顯然悖於契約，殊無足取。
三、證據：引用原審立證方法。
丙、本院依職權向高雄縣政府建設局函調系爭建物申領建照執照相關案卷。
      理      由
一、本件上訴人主張：兩造於民國八十三年八月二十六日簽訂房屋承攬建造契約（下
    稱系爭契約），由伊向被上訴人承攬坐落高雄縣六龜鄉○○段四八一號土地上之
    二層樓房新建工程（下稱系爭工程），約定包工帶料每坪以新台幣（下同）三萬
    七千元計價。伊已於八十四年六月二十六日興建完成二三四．七七平方公尺之建
    物交付被上訴人於同年八月間遷入居住。乃被上訴人除於系爭工程施工中陸續給
    付一百九十四萬元外，其餘八十三萬五千六百六十六元迄仍藉詞拒不給付。伊自
    得請求被上訴人給付並依民法第五百十三條規定，對上開系爭建物享有法定抵押
    權等情，求為確認伊對被上訴人所有之系爭建物面積二三四．七七平方公尺，自
    八十四年六月二十六日起有八十三萬五千六百六十六元之法定抵押權存在；被上
    訴人應給付伊八十三萬五千六百六十六元及自八十四年六月二十七日起加付法定
    遲延利息之判決（按上開抵押物面積及法定抵押債權與請求給付金額係經上訴人
    於本審減縮後結果；另按：上訴人另請求被上訴人給付舊屋外牆工程費用七萬元
    本息部分，經第一審判決上訴人勝訴後，未據被上訴人聲明不服，又上訴人於第
    一審曾「追加」請求房增建款十萬元，經原審以追加不合法裁定駁回後，業於
    本審陳明就該部分不予主張。）等語。
二、被上訴人則以：上訴人建造之系爭建物僅七一．０一坪，非但尚有房、二樓後
    面欄杆、外牆、樓梯厝、水電等部分工程未為完工交屋，且未依約使伊領得使用
    執照及辦妥保存登記（所有權第一次登記），伊自無給付承攬報酬之義務。上訴
    人請求伊給付系爭工程款及確認其對系爭建物有法定抵押權存在，顯屬無理。縱
    伊應給付承攬報酬，該工程之總價為二百六十二萬七千三百七十元，亦僅須再給
    付五十四萬七千三百七十元等語，資為抗辯。
三、上訴人主張其向被上訴人承攬系爭建物新建工程，連工帶料每坪以三萬七千元計
    算，及被上訴人業已向其給付一百九十四萬元工程報酬之事實，為被上訴人所不
    爭執，且有系爭房屋委建合約書為證，堪信此部分為真實。
四、上訴人復主張業已完成系爭建物交付被上訴人使用，被上訴人自應給付承攬報酬
    ，系爭建物面積實測所得為二三四．七七平方公尺，承攬報酬於依約以該建物實
    作坪數及二座樓梯加計四坪後，每坪以三萬七千元計算，扣除前開已受領部分後
    ，被上訴人尚欠其八十三萬五千六百六十六元；被上訴人則以實際施作面積僅七
    一．０一坪，且有部分工程未完工，上訴人之承攬報酬請求權尚未發生等前揭情
    詞置辯。查：
  (一)關於系爭建物面積部分，經本院會同高雄縣美濃地政事務所實地施測結果，系爭
    建物一、二層及屋頂突出物面積共計二三四．七七平方公尺，換算為七一．０一
    坪，有本院勘驗筆錄及商開地政機關八十八年六月二十四日，八八美地二字第三
    九四五號函附測量成果圖在卷可參，且為兩造所不爭，是上訴人主張系爭建物實
    作樓板面積為二三四．七七平方公尺，即屬可採。
  (二)關於上訴人主張系爭建物已完工交付被上訴人使用乙節，為被上訴人所否認；查
    ：
    (1)依前開兩造所不爭之房屋委建合約第一、五、六條所載，本件工程上訴人應負
      責興建系爭房屋包括一切有關房屋室內、外廚房浴室及水電設施等，併負責建
      照申請、建築改良物保存登記等，且應自開工日起一年內完工，本件開工日為
      八十三年十一月三日。則上訴人依約應於八十四年十一月三日前完成其承攬之
      工作，自不待言。又依前揭委建合約書上開約定，可見兩造立約之真意，上訴
      人應完成系爭建物之建造並使其房屋具備通常居住之使用功能，系爭建物既為
      住宅則其所應具備之通常使用效用即為能提供居住、炊煮及安全之居住生活品
      質，有此三項始謂上訴人所提出之給付符合債務之本旨。
    (2)然查，系爭建物二樓往三樓之樓梯間（厝）僅以紅磚砌成，上舖以鐵皮浪板，
      二樓後面陽台僅留鋼筋，女兒牆未築妥，一樓無如設計圖之廚房格局，電力傳
      輸電線即外電尚未連接，屋內亦無燈具，浴廁等水龍頭並未接通用水等情，為
      兩造不爭執，且經原審及本院勘明，製有筆錄附卷，並有被上訴人所舉相片廿
      二幀為證。按系爭建物既為住宅，則上訴人自負有使之除具有一般建物遮風避
      雨基本功能外，尚應使能達居家安全，始符合債務之本旨。則以系爭建物現況
      ，二樓往三樓樓梯間僅砌以紅磚，上鋪簡陋鐵皮浪板，恐無從避雨，亦無防盜
      之可能；而二樓陽台未築女兒牆，亦有使人失足墜落之虞，毫無安全可言，另
      屋內外尚無水、無電，亦不適現代生活所須，非但與新建住宅應有功能、品質
      相去甚遠，且與兩造合約約定內容不符，難認系爭建物業已施工完成。
    (3)至上訴人主張承攬契約並未約定二樓陽台須施作欄杆或女兒牆、水電部分係被
      上訴人另委託朋友承作，嗣因技術欠佳而導致無法送驗通過，非可歸責於上訴
      人云云；然查，本件承攬範圍確包含二樓後面（即陽台）欄杆等情，業據証人
      黃永宏於原審結証明確（見原審卷第六二頁反面），況屋外既設陽台，如無欄
      杆或女兒牆之設置，何有安全可言，要難執契約未對此項房屋應具備之設施予
      以明載，即否認未在承攬範圍。至水電部分，契約已載明在本件承攬範圍內，
      另証人即本件水電工程實際施作之張政生亦於原審結証係向上訴人轉包，與被
      上訴人原先並不認識，被上訴人於施工中，亦未指示渠如何施工等語（見原審
      卷第七一、七二頁）屬實，足見上訴人此部分主張，要無可取。
  (三)關於上訴人主張上開工程未施工完畢部分，係因被上訴將來準備增建而指示無庸
    施作，則就已完成部分，仍得請求報酬乙節：
    (1)按，於定作人受領工作前，因其指示不適當，致工作毀損、滅失或不能完成者
      ，承攬人如及時將指示不適當之情事，通知定作人時，得請求其已服勞務之報
      酬。固為民法第五百零九條所明定。惟按該法條所定承攬人得請求定作人給付
      其已服勞務之報酬及墊款之償還，須具備定作人所供給之材料有瑕疵或指示不
      適當，致工作毀損、滅失、或不能完成者，且兩者間有因果關係，及承攬人於
      事先已及時將材料之瑕疵或指示不當情形通知定作人為要件。
    (2)上訴人就上開主張雖舉證人林漢武、林茂益、李秀女等為證，惟此均為被上訴
      人所否認；經查，證人林漢武、林茂益、李秀女就本件工程，均與上訴人有轉
      包關係，利害與共，證言難免偏頗而不可採。
    (3)況查系爭建物二樓屋頂主要柱子留有六分鋼筋，二樓後陽台女兒牆亦有三分鋼
      筋長約九十公分暴露在外，一樓屋後空地亦有磚造再以水泥舖設之地面，並留
      有塑膠管五支及冷熱水管各高約九十公分，已經原審法院勘驗屬實，依各該鋼
      筋之粗細、長度及後面空地預留管線分佈情形，並有冷熱水管之分，足認被上
      訴人有增建之計劃，被上訴人全然否認其有增建之意，固無可採，惟如前述兩
      造間就系爭承攬契約既係約為住宅之興建，並已領有建造執照，且又約定保存
      登記等手續由上訴人負責，有建造執照及上開契約書可證，可見被上訴人所欲
      興建建物須為合法建物，而非未保存登記之建物。而合法建物於建造完成後須
      先領得使用執照方可辦理建物保存登記，建管人員更須於起造人等申請後親至
      現場查驗主要構造室內隔間，建物主要設備等與設計圖樣相符後始得發給使用
      執照，乃屬一般社會經驗法則。本件經命上訴人提出系爭建物設計圖及依本院
      向高雄縣政府建設局函調系爭建物建照執照申請案相關資料其中設計圖核對，
      僅就該樓梯間、女兒牆之欠缺及屋內無廚房格局、無水、無電等項觀之，根本
      無法取得使用執照，及辦理建物保存登記。縱令被上訴人有增建之意，及兩造
      有增建之合意，上訴人仍須按原設計圖說施工，經查驗合格取得使用執照後，
      打掉部分建物再行增建，此亦為一般新建房屋增建之常態；衡情被上訴人自無
      做出致令花費數百萬元打造無法取得使用執照辦理保存登記房屋之不當指示可
      能；上訴人所為主張及上開証人証言顯悖於常情，既經被上訴人否認，均無可
      取。
    (4)至於上訴人辯稱系爭房屋水電工程驗收未通過致無法申請房屋使用執照，係因
      被上訴人所指定之承作人張政生未依電信配管設計圖施工所致，系爭房屋建造
      完成後，上訴人曾委由証人謝茂松於將電信配管設計圖送交高雄縣旗山電信局
      審查通過後，旗山電信局於八十四年十一月至現場驗管，因系爭房屋之電信配
      箱及管路均因規格不符而未通過檢驗（按依設計圖係50×60規格之電信箱，而
      系爭建物之電信箱則僅為30×30之規格），嗣後証人謝茂松曾通知上訴人催請
      承攬水電工程之張政生修改；然張政生並未依上訴人之要求修改該電信配管，
      非可歸責於上訴人云云；惟查系爭房屋水電工程部分係由上訴人甲○○洽請証
      人張政生負責承作，而非被上訴人乙○○所指定，被上訴人與証人張政生並不
      認識，業經証人張政生於原審及鈞院審理中結証屬實（見原審卷第七二頁及本
      院八十六上字第一五九號卷第九五、九六頁）。上訴人及証人謝茂松指稱系爭
      房屋之水電工程原先本係由上訴人所指定之証人謝茂松承包，後因被上訴人認
      由當地人（六龜鄉）施工比較方便，故改由上訴人將房屋水電設計圖說交付被
      上訴人所指定之水電工張政生施作，然上訴人甲○○與証人張政生及謝茂松三
      人均住在高雄縣杉林鄉，而非六龜鄉，顯見証人謝茂松及上訴人所述並不實在
      。而張政生係由上訴人所指派，且其工作報酬亦由上訴人支付，於水電工程施
      作中，上訴人從未將該水電工程之設計圖交付証人張政生依圖施作，於驗收未
      通過後，上訴人亦未將設計圖交付証人張政生囑其修改，亦經証人張政生証述
      屬實。証人謝茂松亦証稱：「我一直找不到張政生，所以圖面先拿給上訴人甲
      ○○」（以上均見本院八十六上字第一五九號卷第九五至九九頁）；足見系爭
      工程水電驗收未通過，純係可歸責於上訴人事先未確實提供承作人張政生正確
      之電信配管圖，事後又未善盡督促改正之責所致。
    (5)上訴人又辯稱証人林漢武曾為向被上訴人領取工程款而在夜間拜訪被上訴人，
      當時屋內有燈光，有証人林漢武可証云云。惟系爭房屋因尚未經過建管人員之
      查驗而未領得使用執照，根本無從申請接水接電，業如前述，且系爭建物，至
      今尚處於無水電可用之狀態，業據本院勘明，足認証人所証不實。至上訴人指
      稱被上訴人曾在系爭建物處出嫁女兒並擺設歸寧喜宴乙節，已據被上訴人否認
      ；查該次喜宴係設於系爭建物前馬路上，有卷附喜帖可證（見原審卷第一○○
      頁），且當日並未使用系爭建物，亦經證人郭明義於原審証述屬實（見原審卷
      第一四○頁）。
    (6)另証人林漢武、林茂益於原審雖均証稱樓梯間、廚房未作是被上訴人要增建，
      指示彼等無庸施作云云，惟如前述，該二証人係本件工程上訴人之次承攬人，
      証詞本難期其客觀，況本件工程既包括使用執照之申請與建物保存登記，而上
      開工程缺失之存在，足令建管機關無法驗收，無從取得使用執照，已如前述，
      被上訴人實無為此不當指示可能，且縱認被上訴人曾為上開指示，則上訴人是
      否已將被上訴人之指示不適當情事及時通知被上訴人，雖証人陳李秀女於原審
      証稱：「房子後面聽主家（指被上訴人）說以後要增加」及本審証稱：我去由
      漆時，有問乙○○二樓女兒牆為何沒有作，很危險，地主乙○○說因為要增建
      廚房、鐵皮屋，所以有預留鋼筋，女兒牆、樓梯厝暫時不作，有問乙○○沒蓋
      好要怎麼辦，乙○○說要自己負責；甲○○當時有向乙○○說這樣沒蓋好無法
      聲請使用執照，乙○○說沒關係云云；惟該証人於本審自承上訴人如有油漆工
      作，均會讓其轉包，本件工程是房屋蓋好後，其才前往油漆，之前未去過現場
      等語，則以其與上訴人之關係，證言不免偏頗，況亦與經驗法則大相違背，顯
      無可採；此外，亦未見上訴人予以舉証，則上訴人主張系爭建物之不完成，係
      源之於被上訴人之指示不適當，為可歸責於被上訴人之履行不能，其得請求已
      服勞務部分之報酬，亦無可取。被上訴人所辯系爭承攬工作尚未完成及未完成
      並非出於其不當指示，自堪採信。
五、至上訴人主張本件承攬契約關於報酬給付方式，係約定按工程進度為給付工程款
    之條件，故縱認工程尚有未完成部分，被上訴人仍應就其已完成之進度給付工程
    款云云；被上訴人則否認有按工程進度付款之約定。按承攬報酬應於工作交付時
    給付之，無須交付者應於工作完成時給付之，民法第五百零五條定有明文，承攬
    契約固係採報酬後付之原則，惟上開規定並無強行性質，當事人如有特約則從其
    特約，是當事人自得約定按工作之進度分期支付。查，依卷附委建合約書第七條
    關於材料款交付方法載有付款順序、類別、金額等項，其內並有第一期至第十二
    期付款記錄，足認被上訴人抗辯本件並無按工程進度付款約定，委無足採，上訴
    人此部分主張尚屬可信。惟查，依系爭委建契約第七條付款方式，僅載自定金至
    二樓板完成，以下空白等情，應認二樓板完成期後，所剩即屬工程尾款，必待工
    作物全部完成交付，承攬人始得請求；此由上訴人主張本件工程款共計二百七十
    七萬五千六百六十六元，扣除被上訴人已付款項一百九十四萬元，被上訴人尚應
    給付其八十三萬五千六百六十六元，已付工程款與總工程款比率約為百分之七十
    ，未付款為百分之三十以觀，亦符合一般建築工程保留約百分之三十款項為尾款
    之約定習慣相當；又上訴人對此亦未舉証証明兩造間尚有反於其契約記載之付款
    方式之約定，則本件工程如上述既尚未完工，上訴人自不得請求系爭工程款。
六、按承攬之工作為建築物或其他土地上之工作物，或為此等工作物之重大修繕者，
    承攬人就承攬關係所生之債權，對於其工作所附定作人之不動產，有抵押權，固
    為民法第五百十三條所明定，惟本件上訴人對被上訴人之前開承攬報酬既不得請
    求，上訴人竟執該報酬請求權請求被上訴人給付八十三萬五千六百六十六元及其
    法定遲延利息，並主張以該報酬額為限而訴請確認法定抵押權存在，自屬無據，
    不應准許。
七、綜據上述，原審據此為上訴人敗訴之判決，並無違誤，上訴意旨求予廢棄改判，
    非有理由，應予駁回。本件事證已臻明確，兩造其餘關於計價坪數等攻擊防禦方
    法，尚與判決基礎不生影響，自無逐一審酌必要，併此敘明。
八、據上論結：本件上訴為無理由，依民事訴訟法第四百四十九條第一項、第七十八
    條，判決如主文。
中      華      民      國    八十九    年      一      月     十八     日
                                      臺灣高等法院高雄分院民事第四庭
~B1審判長法官  王錦村
~B2法      官  許明進
~B3法      官  江幸垠
右為正本係照原本作成。
不得上訴。
中      華      民      國    八十九    年      一      月     二十     日
~B法院書記官  張明賢
                                                                        Ｂ


司法院資訊處製作；財團法人民間司法改革基金會備份。
